【裁判字號】    92,上易,910
【裁判日期】    920429
【裁判案由】    毀損
【裁判全文】
臺灣高等法院刑事判決                            九十二年度上易字第九一０號
    上  訴  人    臺灣臺北地方法院檢察署檢察官
    被      告    乙○○
    選任辯護人    甲○○  律師
右列上訴人，因被告毀損債權案件，不服臺灣臺北地方法院九十二年度易字第二六四
號，中華民國九十二年三月二十日第一審判決（臺灣臺北地方法院檢察署檢察官聲請
簡易判決處刑案號：九十二年度偵字第四０四號，經原審認為不宜以簡易判決處刑，
改依通常程序審判），提起上訴，本院判決如左：
    主  文
上訴駁回。
    理  由
一、公訴意旨略以：被告乙○○係設在臺北市○○○路○段七七○號二樓之益鑫企業
    股份有限公司（下稱：益鑫公司）之負責人，緣益鑫公司於民國八十九年五月至
    同年七月間，向友彥實業股份有限公司（下稱：友彥公司）購買棉紗，惟未給付
    新台幣（下同）三百八十九萬零五百九十一元之貨款，友彥公司（聲請書誤繕為
    益鑫公司）遂向臺灣臺北地方法院起訴請求前揭貨款，經該院於九十年九月十九
    日以八十九年度訴字第三九九二號判決益鑫公司應給付友彥公司上述款項及利息
    ，並宣示假執行。被告於九十年九月二十七日收受該判決後，將受強制執行之際
    ，竟基於損害友彥公司債權之意圖，於九十年十月五日，將原為益鑫公司所有、
    車號為ＤＡ─八六九八號及ＣＶ─五三六六號自小客車分別移轉予自己及其子鄭
    建銘，致友彥公司（聲請書誤繕為益鑫公司）之債權無法完全受償。嗣友彥公司
    於九十一年四月八日向財政部臺北市國稅局查詢益鑫公司之歸戶財產時，始發覺
    上情。因認被告所為，係犯刑法第三百五十六條之毀損債權罪嫌。
二、公訴人認被告涉有損害債權之罪嫌，無非以（一）被告係益鑫公司之負責人，竟
    於益鑫公司將受強制執行之際，將益鑫公司名下之二部汽車過戶於自己及其子鄭
    建銘，此有臺北市監理處九十一年十一月二十七日北市監三字第○九一三五二四
    ○三○○號函附之車號ＤＡ─八六九八號及ＣＶ─五三六六號自小客車過戶登記
    書影本，及最高法院九十一年十二月二十日（九一）台民丁字第六三二九號函附
    之送達證書影本附卷可稽。（二）公訴蒞庭檢察官所陳法條規定應該是處罰自然
    人，而不是處罰法人，債務人的解釋，不應該侷限於民事法律的概念下，來解釋
    刑法上的構成要件，債務人如果解釋成侷限於公司，試問他們如何做出毀損、處
    分債權人的行為，所以本條債務人應該解釋成行為人，認為這邊的債務人應該作
    實質上的解釋成承擔債務的行為人，以避免形式法學概念，不符法規範本旨，針
    對被告所稱並未使債權人無法受償的情形，本法規定的要件只要會損害債權人的
    行為應該就構成本案的行為，不需要使債權人無法完全受償為結果，本件是危險
    的行為犯而不是結果犯等語，為其論據。訊據被告則矢口否認有何毀損債權之情
    事，辯稱：本案告訴人友彥公司之相對人債務人為益鑫公司，伊僅為債務人益鑫
    公司之法定代理人，並非債務人，毀損債權罪之犯罪主體應以債務人為限，且本
    罪亦未有併罰公司法定代理人之規定，基於罪刑法定主義，伊既非債務人，自難
    有刑法第三百五十六條毀損債權罪規定之適用，且告訴人友彥公司僅對益鑫公司
    暫時擁有三百八十九萬零五百九十一元之貨款債權（民事部分現仍上訴最高法院
    中，尚未確定），惟益鑫公司現仍營業中，此參益鑫公司去年年底仍申報營利事
    業所得稅甚明，且公司之資產，單以存貨之價值就高達二千一百二十六萬六千一
    百四十二元，告訴人之債權已有足夠之擔保，此時益鑫公司負責人（即被告乙○
    ○）將公司所有、車號ＤＡ─八六九八號及ＣＶ─五三六六號自小客車分別以一
    百零五萬元及二十二萬五千元出售予己及其子郭建銘，雖屬處分債務人公司之財
    產，惟承上說明，債務人益鑫公司之資產仍足以清償告訴人之債權，該處分行為
    並未造成益鑫公司之債權人無法受償，伊主觀上並無毀損該公司債權之意圖等語
    。
三、按不能證明被告犯罪或其行為不罰者，應諭知無罪之判決，刑事訴訟法第三百零
    一條第一項定有明文。又按刑法第三百五十六條之毀損債權罪，係以「債務人」
    於將受強制執行之際，意圖損害債權人之債權而處分隱匿財產為成立要件，是其
    犯罪主體以將受強制執行之「債務人」為限。經查，告訴人友彥公司指述被告所
    損害之債權，係被告經營之益鑫公司向告訴人友彥公司購買棉紗原料，所積欠之
    貨款等情，業據告訴人公司具狀指述明確，並提出原審八十九年度訴字第三九九
    二號民事判決書一份、益鑫公司歸戶財產查詢清單二份、益鑫公司股東名簿可參
    ，由前開證明文件記載之債務人均為益鑫公司，顯見本件債務人係益鑫公司，並
    非被告本人甚明。雖被告係益鑫公司之負責人，對外可代表益鑫公司為法律行為
    ，但究與益鑫公司屬二不同之權利主體，其既非該將受強制執行之債務人，且上
    開刑法第三百五十六條並無「法人犯罪，處罰其負責人」之規定，是被告難為該
    罪之犯罪主體，縱認告訴人陳述事實為真正，且益鑫公司須假被告之手進行脫產
    ，但行為之處罰以行為時之法律有明文規定為限，此為刑法第一條所揭櫫之「罪
    刑法定主義」，因本件被告既非告訴人之債務人，則其所為，尚不合損害債權罪
    之要件，此有最高法院九十年度台非字第七一號判決可資參照，是被告否認有犯
    罪之辯解，應可採信，其上揭行為應屬不罰，揆諸上揭規定及說明，自應諭知無
    罪之判決。原審以被告行為不罰，諭知被告乙○○無罪，並無不合，公訴人仍執
    陳詞認被告應構成犯罪，指摘原判決不當，為無理由，應予駁回。
據上論斷，應依刑事訴訟法第三百六十八條，判決如主文。
本案經檢察官周誠南到庭執行職務
中      華      民      國    九十二    年      四      月    二十九    日
                              臺灣高等法院刑事第二庭
                                  審判長法  官  蔡  長  溪
                                        法  官  林  俊  益
                                        法  官  楊  貴  志
右正本證明與原本無異。
不得上訴。
                                        書記官  胡      儀
中      華      民      國    九十二    年      四      月      三十    日


司法院資訊處製作；財團法人民間司法改革基金會備份。
